【裁判字號】    98,審訴,558
【裁判日期】    980611
【裁判案由】    清償借款
【裁判全文】
臺灣臺北地方法院民事判決             98年度審訴字第558號
原      告  臺灣中小企業銀行股份有限公司
法定代理人  戊○○
訴訟代理人  丙○○
            甲○○
被      告  以柔姿股份有限公司
兼法定代理  乙○○
人
被      告  丁○○
上三人共同
訴訟代理人  楊俊雄律師
上列當事人間請求清償借款事件，本院於民國98年6月1日言詞辯
論終結，判決如下：
    主  文
被告應連帶給付原告新臺幣柒拾肆萬壹仟貳佰貳拾壹元，及自民
國九十七年十一月二十三日起至清償日止，按年息百分之五點七
四計算之利息，暨自民國九十七年十二月二十三日起至清償日止
，逾期在六個月以內部分，按上開利率百分之十，逾期超過六個
月部分，按上開利率百分之二十計算之違約金。
訴訟費用新臺幣捌仟壹佰伍拾元由被告連帶負擔。
    事實及理由
甲、程序方面：按當事人得以合意定第一審管轄法院。但以關於
    由一定法律關係而生之訴訟為限。前項合意，應以文書證之
    ，民事訴訟法第24條定有明文。本件依兩造所定授信約定書
    第13 條 ，合意以本院為管轄第一審法院，故本院就本件清
    償借款之訴自有管轄權。
乙、實體方面：
  一、原告起訴主張：被告以柔姿股份有限公司（下稱以柔姿公
      司）於民國97年1 月21日邀同其餘被告為連帶保證人與原
      告簽訂授信約定書，約定就被告以柔姿公司對原告所負之
      票據、借款、墊款、保證等債務及其他債務，並包括其利
      息、遲延利息、損害賠償及其他有關費用，願與被告以柔
      姿公司負擔連帶清償責任。嗣被告以柔姿公司於同年日月
      向原告借款新臺幣（下同）1,000,000元，約定借款期間
      自97年1月22日起至100年1月22日止，自實際撥款日起依
      年金法按月攤還本息，利息按原告基準利率加碼年息2.
      2%機動計算（現為5.74%），倘逾期償還本息，即喪失期
      限利益，其債務視為全部到期，自應償付日起，逾期在六
      個月以內部分，按上開約定利率10%，逾期超過六個月部
      分，按上開約定利率20%加付違約金。詎被告僅繳付本息
      至97年11月22日止即未再清償，依約其債務已視為全部到
      期，尚有741,221元及自97年11月23日起至清償日止，按
      上開約定利率計算之利息、違約金迄未清償。為此爰依消
      費借貸契約及連帶保證之法律關係提起本訴，請求被告負
      擔連帶清償責任，並聲明如主文第一項所示。
  二、被告則以本件並無訟爭性，應以民事訴訟法第249 條第2
      項規定欠缺權利保護必要駁回原告之訴。惟稱願與被告和
      解，請求分期清償。被告已清償306,200元，尚未清償之
      本金部分實非原告所主張之741,221元；對於違約金部分
      則認為過高，並鑒於大環境景氣不佳之情況，請求依民法
      第227條之2情事變更原則、第252條規定，請求減少給付
      及酌減違約金。並聲明請求駁回原告之訴。
  三、得心證之理由：
    （一）按借用人應於約定期限內，返還與借用物種類、品質
          、數量相同之物；遲延之債務，以支付金錢為標的者
          ，債權人得請求依法定利率計算之遲延利息，但約定
          利率較高者，仍從其約定；當事人得約定債務人不履
          行債務時，應支付違約金，民法第478條前段、第233
          條第1項、第250條第1項分別定有明文，是以原告依
          兩造之契約及上開條文規定，在被告未依約清償致視
          同全部到期時，訴請被告給付借款本金及約定之利息
          、違約金，即非無據。又清償人所提出之給付，應先
          抵充費用，次充利息，次充原本民法第323條前段定
          有明文，被告雖以已清償306,200元，尚未清償之本
          金部分實非原告所主張之741,221元，惟原告就此已
          提出清償明細列出原告所清償之金額沖抵本金、利息
          及違約金之數額，其沖抵之方式核與民法第323條規
          定相符，應屬可採。
    （二）次按約定之違約金額過高者，法院得減至相當之數額
          ，民法第252條定有明文。至於當事人約定之違約金
          是否過高，須依一般客觀事實，社會經濟狀況，當事
          人所受損害情形及債務人如能依約履行時，債權人可
          享受之一切利益為衡量標準。本件兩造於借據第5條
          約定逾期償還本金、利息或本息時，按借款總餘額自
          應償付日起，逾期在六個月以內部分，按約定利率
          10%，逾期超過六個月部分，按約定利率20%加付違約
          金等語，核與一般銀行業者借貸契約之約定相同，且
          衡諸被告等借款人如不按期還款時，原告勢須支付管
          理、催收等費用，並造成原告不能收回借款喪失之期
          待利益，應認本件違約金之約定並無過高情事，被告
          此部分所辯，不可採。
    （三）另民法第227條之2所稱情事變更，係指債之關係成立
          後，其成立當時之環境或基礎有所變動而言。次查因
          情事變更而增、減其給付或變更其他原有之效果，應
          斟酌當事人因情事變更，一方所受不相當之損失，他
          方所得不預期之利益，及其他實際情形，為公平之裁
          量。此有最高法院94年度台上字第898號判決可資參
          照。本件兩造成立消費借貸契約之後經濟狀況雖有顯
          著變化，就系爭消費借貸契約計算之幣別即新臺幣其
          匯率尚稱平穩，且系爭消費借貸之利率亦隨告基準利
          率調整，並無使被告受不相當之損失或原告得到不預
          期利益情形，被告請求依情事變更原則減少其應為之
          給付，亦非有據。
    （四）綜上所述，本件原告主張被告借款尚餘本金741,221
          元及利息、違約金未還為可採，被告所辯原告主張之
          本金有誤、違約金過高及其得適用情事變更原則減少
          給付云云，均非可採。從而，原告依消費借貸契約及
          連帶保證之法律關係請求被告連帶給付原告如主文第
          一項所示之金額、利息、違約金，為有理由，應予准
          許。
  四、訴訟費用負擔之依據：民事訴訟法第85條第2項。
中    華    民    國    98    年    6     月    11    日
                  民事第六庭    法  官  張松鈞
以上正本係照原本作成。
如對本判決上訴，須於判決送達後20日內向本院提出上訴狀。
中    華    民    國    98    年    6     月    11    日
                                書記官  賴敏慧


司法院資訊處製作；財團法人民間司法改革基金會備份。
